臺灣高等法院臺中分院刑事判決
111年度原上訴字第4號
上  訴  人  
即  被  告  林育進



指定辯護人  本院公設辯護人陳秋靜  
上列上訴人即被告因偽造文書等案件，不服臺灣南投地方法院11
0年度原訴字第18號，中華民國110年12月15日第一審判決（起訴
案號：臺灣南投地方檢察署109年度偵字第5474號），提起上訴
，本院判決如下：
    主  文
原判決關於林育進犯如其附表三編號1、3、4所示各罪暨定應執
行刑部分，均撤銷。
林育進犯如附表三編號1、3、4所示之罪，各處如附表三編號1、
3、4主文欄所示之刑及沒收。
其他上訴駁回。
林育進上開上訴駁回與撤銷改判部分所處之刑，應執行有期徒刑
貳年。
    事  實
一、林育進因積欠地下錢莊債務、缺錢花用，竟基於詐欺、行使
    偽造公文書等之犯意，分別為下列犯行：
　㈠於民國109年8月15日12時50分許，在南投縣○里鎮○○路0號之
    臺中榮民總醫院埔里分院（下稱埔里榮總醫院）院區內，對
    洪貴花訛稱：其祖母有一筆面積12甲之土地，可以申請禁伐
    補助，並得代為向仁愛鄉公所申請云云，致洪貴花陷於錯誤
    而應允由林育進代為辦理，林育進乃自109年8月17日至同年
    9月7日間，以上開土地之持分遭他人佔用，透過訴訟方式得
    以取得賠償金新臺幣（下同）29萬540元，但需先支付2萬90
    54元，及辦理過程支出之車馬費、餐費等不實理由，接續於
    附表一所示時間、地點，向洪貴花詐取如附表一所示款項；
    嗣林育進為取信洪貴花，乃基於行使偽造公文書之犯意，於
    109年9月9日前某時，在埔里地區某打字行內，利用不知情
    之成年男子偽造臺灣南投地方法院（下稱南投地院）收受洪
    貴花繳納案名「土地塗銷恢復土地繼承登記土地侵佔訴求案
    ，投地院字000000000號」案件仲裁費用2萬9054元收據之公
    文書1紙，並偽刻「法務書記蔡碧良」、「行政人員黃文彩
    」之印章蓋於上開偽造公文書，嗣於109年9月9日某時前往
    洪貴花位在南投縣○○鄉○○路00號住處交付洪貴花而行使之，
    足生損害於洪貴花及南投地院公文書之正確性。
　㈡於109年9月3日前某時，向王金英訛稱：可以協助王金英辦理
    其父親過世後留下之未繼承土地，且其過往辦理土地繼承經
    驗豐富云云，致王金英陷於錯誤而應允由林育進代為辦理。
    林育進即接續於109年9月3日17時許、同年月6日6時許，在
    王金英位於南投縣○○鄉○○村○○巷00號住處前，以辦理上開繼
    承程序需要車馬費之理由，向王金英詐取2500元及3000元得
    逞。
　㈢於109年9月4日20時許，在南投縣○○鄉○○村○○路00號田露茜經
    營之檳榔攤前，對田露茜訛稱：可以協助承租便宜之國有土
    地，再聯繫行善團體免費搭建房屋云云，致田露茜陷於錯誤
    而應允由林育進代為辦理。林育進遂以承租20年作為基期，
    需繳納租金2萬8400元，另需給付交通費1000元等理由，接
    續於109年9月7日、同年月8日，在上開檳榔攤及南投縣埔里
    鎮紅仙水隧道前，向田露茜詐取5000元、2萬3400元現金款
    項；嗣林育進為取信田露茜，乃基於行使偽造公文書之犯意
    ，於109年9月9日前某時，在埔里地區某打字行內，利用不
    知情之成年男子偽造國有財產署臺中分署南投辦事處（下稱
    國有財產署）收受田露茜繳納「承租國有土地申請（收執單
    據）」公文書1紙，並偽刻「承辦員陳立章」印章蓋於上開
    偽造公文書，於109年9月9日16時許，前往上開檳榔攤交付
    田露茜而行使之，足生損害於田露茜及國有財產署公文書之
    正確性。
　㈣於109年9月14日前某日，在南投縣仁愛鄉某處，對王貴美訛
    稱：其有協助洪貴花辦理土地繼承事宜，也可以協助王貴美
    取回遭國家拿走之土地云云，致王貴美陷於錯誤而應允由林
    育進代為辦理。林育進遂以辦理上開程序需費用、需要車馬
    費等理由，接續於附表二所示時間、地點，向王貴美詐取如
    附表二所示款項；嗣林育進為取信王貴美，乃基於行使偽造
    公文書之犯意，於109年9月14日後之某日，在埔里地區某打
    字行內，利用不知情之成年男子偽造國有財產署收受王貴美
    繳納「恢復土地繼承登記（收執單據）」公文書1紙，並持
    前開偽刻之「行政人員黃文彩」印章蓋於上開偽造之公文書
    後，交付王貴美而行使之，足生損害於王貴美及國有財產署
    公文書之正確性。
　㈤於109年9月14日9時56分許，在埔里榮總醫院院區內，對洪貴
    花之同事陳素玉訛稱：可以協助承租便宜之國有土地，再聯
    繫行善團體免費搭建房屋云云，致陳素玉陷於錯誤而應允由
    林育進代為辦理。林育進遂於109年9月17日9時許，以通訊
    軟體LINE撥打電話向陳素玉訛稱，為辦理上開事項，需要提
    供車馬費及登記費共計3萬餘元，經陳素玉表示身上並無那
    麼多現金，林育進乃於同日13時許，在埔里榮總醫院內與陳
    素玉見面，並由陳素玉先支付車馬費2000元予林育進。
  ㈥於109年9月15日13時許，在埔里榮總醫院院區內，對前往該
    醫院探視病患之家屬陳素芝訛稱：可以協助辦理其孫子之就
    學補助款云云，致陳素芝陷於錯誤而應允由林育進代為辦理
    。林育進遂於109年9月16日13時許，以通訊軟體LINE撥打電
    話向陳素芝訛稱，需要提供戶籍謄本、財產證明文件，並稱
    要找民間業者申辦云云，繼而於同年月17日13時許與陳素芝
    相約在埔里戶政事務所見面，並要求陳素芝提供辦理費用，
    陳素芝因而當場交付現金500元與林育進。
二、案經洪貴花、王金英、田露茜、王貴美、陳素芝、陳素玉訴
    由南投縣政府警察仁愛分局報告臺灣南投地方檢察署檢察官
    偵查起訴。
    理  由
壹、證據能力方面
一、本判決以下所引用被告以外之人於審判外之言詞或書面陳述
    ，檢察官、上訴人即被告林育進（下簡稱被告）及其辯護人
    ，於本院行準備程序時均未爭執證據能力（參本院卷第74頁
    ），嗣被告未於最後審理期日到庭，而檢察官及被告辯護人
    迄本院言詞辯論終結前亦均未聲明異議，復經本院審酌各該
    證據作成之客觀情況，均無違法不當，亦無顯不可信情形，
    以之作為證據均屬適當，依刑事訴訟法第159條之5規定，均
    具有證據能力。
二、其餘認定事實所引用之非供述證據，並無證據證明係公務員
    違背法定程序所取得，且就本案待證事項復具有相當關連性
    ，亦無刑事訴訟法第159條之4顯有不可信之情況與不得作為
    證據之情形，且經本院於審理期日依法進行證據之調查、辯
    論，依同法第158條之4規定之反面解釋，亦均應有證據能力
    。
貳、實體方面
一、認定犯罪事實所憑之證據及理由
  ㈠訊據被告對於上揭犯行，於偵、審程序中皆坦承不諱，核與
    證人即告訴人洪貴花、王金英、田露茜、王貴美、陳素芝、
    陳素玉（下僅稱其等姓名）於警詢及偵查中各自證述情節相
    符，且有洪貴花等六人之南投縣政府警察局指認犯罪嫌疑人
    紀錄表、洪貴花與被告之LINE對話紀錄截圖25張、被告指認
    現場照片3張、被告偽造南投地方法院收受洪貴花繳納案由
    「土地塗銷恢復土地繼承登記土地侵佔訴求案，投地院字00
    0000000號仲裁費收（執）據」之公文書1紙、洪貴花等六人
    之報案資料等、田露茜與被告之LINE對話紀錄截圖9張、被
    告偽造之「呈國有財產署臺中分署南投辦事處承租國有土地
    申請（收執單據）」公文書1紙、田露茜指認現場照片5張、
    田露茜提出之：(1)109年9月4日被告手寫字條、(2)被告109
    年9月23日承諾賠償之紙條、被告提出之贓物照片1張、被告
    偽造之「呈國有財產署臺中分署南投辦事處恢復土地繼承登
    記（收執單據）」之公文書影本1紙、王貴美提出之郵政跨
    行匯款申請書、林務局農林航空測量所通訊放大航空照片申
    購單及航照圖各1張、陳素玉與被告間之LINE對話紀錄截圖3
    張、南投縣政府警察局仁愛分局扣押筆錄、扣押物品目錄表
    、扣押物品收據各1份、扣案物照片6張等可憑，並有如附表
    四所示等物扣案可資佐證，被告自白核與事實相符，堪予採
    信。
  ㈡綜上，本案事證明確，被告上揭各犯行，均堪認定，均予依
    法論科。
二、論罪理由
  ㈠核被告：
　1.如事實欄一之㈠、㈢、㈣所為，均係犯刑法第339條第1項之詐
    欺取財罪、同法第216條、第211條之行使偽造公文書罪。被
    告偽造印章、印文之行為，為偽造公文書之階段行為，又被告
    偽造公文書後復持以行使，偽造公文書之低度行為，應為行使偽
    造公文書之高度行為所吸收，均不另論罪。被告指示不知情之打
    字行員工偽造上開公文書並偽造上開印章後而行使之，為間
    接正犯。
　2.如事實欄一㈡、㈤、㈥所為，均係犯刑法第339條第1項之詐欺
    取財罪。
  ㈡被告對洪貴花、王金英、田露茜、王貴美施用詐術而使其等
    陷於錯誤，接續數次給付現金款項之犯行，均係在密接時間
    ，利用同一機會，本於同一犯意接續為之，為接續犯，各應
    論以單純一罪。
  ㈢按刑法上一行為而觸犯數罪名之想像競合犯，其存在之目的
    ，在於避免對於同一不法要素予以過度評價，若行為人為犯
    特定罪之目的而為其他犯罪行為，雖其之時間、地點與目的
    所犯特定罪之時間、地點，在自然意義上非完全一致，然就
    事件整體過程予以客觀觀察後，苟形式上獨立之行為，彼此
    之間具有全部或一部不可割之一致性或事理上之關聯性，且
    犯罪目的單一，依一般社會通念，認應評價為一行為，自應
    適用想像競合犯論以一罪，方符合刑罰公平原則（最高法院
    104年度台上字第3630號判決意旨參照）。查如被告所犯如
    事實欄一之㈠、㈢、㈣部分，其詐欺取財及行使偽造公文書之
    行為在自然意義上雖非完全一致，然彼此之間具有事理上之
    關聯性，在過程中呈現犯罪實行行為完全或局部重疊之情形
    ，依社會通念加以判斷，以評價為一行為較為合理，是其以
    一行為同時觸犯上開二罪名，皆為想像競合犯，各應依刑法
    第55條前段之規定，各從一重之行使偽造公文書罪論處。檢
    察官起訴意旨認應分論併罰，容有誤會。
  ㈣被告前揭所犯3次詐欺取財罪及3次行使偽造公文書罪間，均
    為犯意各別，行為互殊，應俱予分論併罰。
  ㈤被告前於105年間因公共危險案件，經法院判處有期徒刑2月
    確定，於106年8月29日易科罰金執行完畢，有臺灣高等法院
    被告前案紀錄表在卷可稽，被告於受徒刑執行完畢後，5年
    以內故意再犯本案有期徒刑以上之罪，均為累犯。審酌被告
    本案所犯與前揭構成累犯之罪均係故意犯罪，足見對刑法反
    應能力薄弱，並無司法院釋字第775號所指罪刑不相當之情
    形，爰均依刑法第47條第1項之規定加重其刑。
  ㈥被告原審指定辯護人固請求適用刑法第59條規定酌減被告之
    刑責，惟被告所犯刑法第339條第1項之詐欺取財罪，其法定
    刑為5年以下有期徒刑、拘役或科或併科50萬元以下罰金，
    而偽造公文書罪，其法定刑為1年以上7年以下有期徒刑。且
    審酌被告以施用詐術及偽造公文書之方式詐取財物，對於社
    會信賴及機關公文正確性破壞甚鉅及其犯罪所得金額非低，
    是認客觀上並無量處最低度刑猶嫌過重而情堪憫恕之情形，
    故本院認本件無刑法第59條減刑規定之適用。
三、上訴駁回及撤銷改判理由
  ㈠上訴駁回部分
　1.原審調查審理結果，認被告所犯如事實欄一㈡、㈤、㈥所示各
    罪，皆事證明確，適用上述論罪科刑法律規定，並審酌被告
    不思以正當方法賺取自身所需財物，向王金英、陳素玉及陳
    素芝等人佯稱可幫忙處理事務，惟實際並無辦理且趁機詐取
    財物，因而損害其等財產利益，應予非難，惟被告於偵、審
    程序中尚知坦承犯行，犯後態度尚可，兼衡被告高中畢業之
    智識程度、擔任清潔工作、家庭經濟狀況貧困、獨居之生活
    狀況，分別量處如附表三編號2、5、6主文欄所示之刑，另
    就沒收及不予宣告沒收部分，詳予說明（詳如後述）。經核
    原審此部分採證、認事用法，並無違誤，量刑亦屬妥適，應
    予維持。
　2.被告上訴意旨請求審酌其犯後坦承犯行，且願積極與被害人
    和解，原審量刑過重，請從輕量刑等語；惟按刑罰之量定，
    屬法院自由裁量之職權行使，應審酌刑法第57條所列各款事
    由及一切情狀，為酌量輕重之標準，並非漫無限制；量刑輕
    重係屬事實審法院得依職權自由裁量之事項，苟已斟酌刑法
    第57條各款所列情狀而未逾越法定刑度，不得遽指為違法；
    且在同一犯罪事實與情節，如別無其他加重或減輕之原因，
    下級審量定之刑，亦無過重或失輕之不當情形，則上級審法
    院對下級審法院之職權行使，原則上應予尊重。經查，原審
    判決業已審酌被告犯罪情節輕重，暨犯罪後尚能坦承犯行之
    態度，及智識程度、家庭經濟狀況等一切情狀，而為上揭量
    刑。形式上觀之，其採證認事用法核無不當或違法，且原審
    本於被告責任為基礎，依刑法第57條規定，具體審酌上述各
    情而科處上開刑度，既未逾法定刑之範圍，未有偏執一端而
    有失之過重之情事，亦與罪刑相當原則、比例原則、公平原
    則無違，依上開說明，自不得指為違法。再者，被告上訴雖
    表明有意與被害人和解，惟迄未見提出和解內容，是被告前
    述上訴意旨，自無法為本院所採用。
　3.綜上，被告就上開部分犯行之上訴，均無理由，應予駁回。
  ㈡撤銷改判部分
  1.原審以被告如如事實欄一之㈠、㈢、㈣所示犯行，皆罪證明確
    ，予以論罪科刑，固非無見，惟依前揭說明，被告上揭部分
    犯行，皆應論以想像競合犯，各從一重論以行使偽造公文書
    ，原審認應予分論併罰，容有未洽；被告上訴請求從輕量刑
    ，雖無理由，然原判決既有上述瑕疵，自應由本院將原判決
    此部分暨定執行刑，均予撤銷。
  2.爰以行為人之責任為基礎，審酌被告固然積欠錢莊債務，然
    本應積極工作以謀解決，竟不思以正當方法賺取金錢，而向
    洪貴花、田露茜及王貴美等人佯稱可幫忙處理事務，惟實際
    並無辦理且趁機詐取財物，因而損害其等財產利益，應予非
    難，又被告於偵、審程序雖坦承犯行，且上訴後亦表明有意
    願和解，然迄未見其有實際賠償洪貴花等人，犯後態度欠佳
    ，兼衡被告自述高中畢業之智識程度、擔任清潔工作、家庭
    經濟狀況貧困、獨居之生活狀況，分別量處如附表三編號1
    、3、4主文欄所示之刑。並與上開駁回上訴部分，衡酌被告
    所犯各罪之犯罪類型，時間、空間之密接程度、犯罪態樣、
    手段及侵害法益，責任非難重複之程度，及權衡被告犯數罪
    所反應之人格特性，而為整體評價後，定其應執行刑如主文
    所示。
四、沒收部分
　㈠被告就本案所詐取之犯罪所得已如事實欄一之㈠至㈥及附表一
    、二所示，均未扣案，爰依刑法第38條之1第1項前段、第3
    項規定宣告沒收，於全部或一部不能沒收或不宜執行沒收時
    ，追徵其價額，並於各該主刑項下諭知。
　㈡按行為人用以詐欺取財之偽造書類，既已交付於被害人收受
    ，則該物非屬行為人所有，除偽造書類上偽造之印文、署押
    ，應依刑法第219條予以沒收外，依同法第38條第3項之規定
    ，即不得再對各該書類諭知沒收（最高法院43年台上字第74
    7號判決意旨參照）。經查，如事實欄一之㈠、㈢、㈣部分，扣
    案之偽造南投地院、國有財產署公文書共3份（參警卷第36
    、83-1、116頁），雖為被告偽造之公文書，然已交付予洪
    貴花等人收受，已非屬於被告所有之物，無庸依法宣告沒收
    ；惟上開公文書其上偽造之「法務書記蔡碧良」、「行政人
    員黃文彩」、「承辦員陳立章」印文，係被告偽刻「法務書
    記蔡碧良」、「行政人員黃文彩」、「承辦員陳立章」印章
    後所蓋印，依前揭說明意旨，偽造之印章及印文部分，仍應
    依刑法第219條之規定，並於各罪主文項下宣告沒收。
　㈢扣案如附表四編號1至3所示之物，係洪貴花等為委託被告處
    理事務而交與被告，待被告處理完後本應返還，並非被告所
    有之物，亦非被告犯罪所得或所用之物，自無庸予以沒收。
五、被告經合法傳喚，無正當理由不到庭，爰不待其陳述，逕行
    判決。
據上論結，應依刑事訴訟法第371條、第368條、第369條第1項前
段、第364條、第299條第1項前段，刑法第339條第1項、第216條
、第211條、第55條前段、第47條第1項、第51條第5款、第38條
之1第1項前段、第3項、第219條，刑法施行法第1條之1第1項，
判決如主文。
本案經檢察官黃慧倫提起公訴，檢察官郭景東到庭執行職務。
中　　華　　民　　國　　111 　年　　5 　　月　　25　　日
            刑事第七庭  審判長法  官  梁  堯  銘
                              法  官  張  智  雄
                              法  官  王  鏗  普
以上正本證明與原本無異。
附表三編號2、5、6部分不得上訴；附表三編號1、3、4部分得上
訴。
如不服本判決得上訴部分應於收受送達後20日內向本院提出上訴
書狀，其未敘述上訴之理由者，並得於提起上訴後20日內向本院
補提理由書（均須按他造當事人之人數附繕本）「切勿逕送上級
法院」。因疫情而遲誤不變期間，得向法院聲請回復原狀。

                              書記官  周  巧  屏
　　　　　　　　　　　　　　　
中　　華　　民　　國　　111 　年　　5 　　月　　25　　日
附錄本案論罪科刑法條：
中華民國刑法第339條
意圖為自己或第三人不法之所有，以詐術使人將本人或第三人之
物交付者，處5年以下有期徒刑、拘役或科或併科50萬元以下罰
金。
以前項方法得財產上不法之利益或使第三人得之者，亦同。
前二項之未遂犯罰之。
中華民國刑法第216條
行使第210條至第215條之文書者，依偽造、變造文書或登載不實
事項或使登載不實事項之規定處斷。
中華民國刑法第211條
偽造、變造公文書，足以生損害於公眾或他人者，處1年以上7年
以下有期徒刑。
附表一：
編號 行為時間 所施用詐術 交付款項 交付地點 1 109年8月17日上午10時許 要前往仁愛鄉公所調取土地資料，需要車馬費云云。 2000元 埔里榮總醫院院區內某處 2 109年9月2日下午1時許 以通訊軟體LINE傳送其與一名女子之合照，佯稱：與南投縣政府人員在埔里鎮公所會合準備前往會勘，需要車馬費及餐費云云。 4000元 南投縣○里鎮○○路0號前 3 109年9月4日下午2時許 需要款項以申請補助云云。 2000元 南投縣仁愛鄉中正村某小吃店旁 4 109年9月7日下午2時許 要前往法院繳納所稱訴訟費用2萬9054元，另辦理過程需車馬費及餐費云云。 3萬1000元 南投縣埔里鎮縣道投69線2.5公里處（紅仙水隧道）前 
附表二：
編號 行為時間 所施用詐術 詐欺款項 詐欺地點 1 109年9月14日9時20分許 繳納辦理前揭程序所需費用云云。 2萬元 南投縣○里鎮○○路0段000號埔里戶政事務所前 2 109年9月14日上午10時許 繳納辦理前揭程序所需費用云云。 1萬9000元 南投縣○里鎮○○路000號南光郵局前 3 109年9月14日後某日 辦理前揭程序需要車馬費云云。 1000元 王貴美位在南投縣○○鄉○○村○○巷00○0○0號住處前 4 上開期日後某日 因協助王貴美辦理前揭程序而需款項支付餐費云云。 4000元 南投縣○里鄉○○路0段000號前 
附表三：
編號 犯罪事實 主文 1 如事實欄一之㈠所示 林育進犯行使偽造公文書罪，累犯，處有期徒刑壹年參月。未扣案之犯罪所得新臺幣參萬玖仟元，沒收之，於全部或一部不能沒收或不宜執行沒收時，追徵其價額。扣案之「南投地方法院土地塗銷恢復土地繼承登記土地侵占訴求案投地院字000000000號仲裁費收據」上偽造之「法務書記蔡碧良」、「行政人員黃文彩」印文各壹枚及未扣案偽造之「法務書記蔡碧良」、「行政人員黃文彩」印章各壹枚，均沒收。 2 如事實欄一之㈡所示 林育進犯詐欺取財罪，累犯，處有期徒刑柒月。未扣案之犯罪所得新臺幣伍仟伍佰元，沒收之，於全部或一部不能沒收或不宜執行沒收時，追徵其價額。 3 如事實欄一之㈢所示 林育進犯行使偽造公文書罪，累犯，處有期徒刑壹年參月。未扣案之犯罪所得新臺幣貳萬捌仟肆佰元，沒收之，於全部或一部不能沒收或不宜執行沒收時，追徵其價額。扣案之「國有財產署臺中分署南投辦事處承租國有土地申請（收執單據）」上偽造之「承辦員陳立章」印文壹枚及未扣案偽造之「承辦員陳立章」印章壹枚，均沒收。 4 如事實欄一之㈣所示之 林育進犯行使偽造公文書罪，累犯，處有期徒刑壹年參月。未扣案之犯罪所得新臺幣肆萬肆仟元，沒收之，於全部或一部不能沒收或不宜執行沒收時，追徵其價額。扣案之「國有財產署臺中分署南投辦事處恢復土地繼承登記（收執單據）」上偽造之「行政人員黃文彩」印文壹枚及未扣案偽造之「行政人員黃文彩」印章壹枚，均沒收。 5 如事實欄一之㈤所示 林育進犯詐欺取財罪，累犯，處有期徒刑柒月。未扣案之犯罪所得新臺幣貳仟元，沒收之，於全部或一部不能沒收或不宜執行沒收時，追徵其價額。 6 如事實欄一之㈥所示 林育進犯詐欺取財罪，累犯，處有期徒刑柒月。未扣案之犯罪所得新臺幣伍佰元，沒收之，於全部或一部不能沒收或不宜執行沒收時，追徵其價額。 
附表四：扣案物
編號 物品名稱 所有人 1 木頭印章1顆（洪貴花） 洪貴花 2 木頭印章2顆（江佩純、石一伶） 王貴美 3 陳素芝之房屋租賃契約書1本、戶籍謄本2張、財產查詢清單1張、所得稅資料清單 陳素芝